【裁判字號】    89,台上,2481
【裁判日期】    890504
【裁判案由】    殺人
【裁判全文】
最高法院刑事判決                              八十九年度台上字第二四八一號
    上  訴  人  台灣高等法院花蓮分院檢察署檢察官
    被      告  甲○○
右上訴人因被告殺人案件，不服台灣高等法院花蓮分院中華民國八十七年三月三日第
二審更審判決（八十七年度上更(一)字第四號，起訴案號：台灣花蓮地方法院檢察署八
十四年度偵字第九七五號），提起上訴，本院判決如左：
    主  文
原判決撤銷，發回台灣高等法院花蓮分院。
    理  由
本件原判決以檢察官公訴意旨略稱：被告甲○○於民國八十二年六月十七日凌晨三時
許，在花蓮縣花蓮市○○路四七號住處客廳內，因故持鐵鎚敲擊其患有二級智障之女
農秀蘭，致農秀蘭因此頭骨破裂，雖經送醫救治，仍因臚內出血不治死亡，因認被告
犯有刑法第二百七十一條第一項之殺人罪嫌等情。惟經審理結果，認為不能證明被告
犯罪，乃維持第一審諭知被告無罪之判決，駁回檢察官在第二審之上訴，固非無見。
惟查：(一)審理事實之法院，對於被告之犯罪嫌疑，應從各方面詳查，以期發現真實，
苟非調查之途已窮，而被告之犯罪嫌疑仍屬不能證明者，要難遽為無罪之判斷。本件
被害人農秀蘭之子即被告之孫袁寶駿自始於法醫陳瑞璋驗屍時，即稱係公公即被告所
為（見相驗卷第二三頁之法醫相驗、解剖報告表案情簡述欄所載內容）。復據警員楊
士逵證稱：調查命案時，鄰居龐太太唐煙曾說袁寶駿謂其母係爺爺打的（見台灣花蓮
地方法院八十二年度重訴字第五號農張英妹殺人案卷第一二七頁），伊問袁童媽媽是
誰打的，小孩說是阿公打的（見同上卷第一○一頁背面）；警員于輝雄證稱：伊問農
秀蘭之母農張英妹及袁童時，二人均稱係甲○○打農秀蘭（見同上卷第一七五頁正面
）；警員劉家彬亦證稱：伊有與小孩（指袁寶駿）聊天，小孩說是阿公拿鐵鎚，奶奶
拿掃把（見同上卷第一○三頁背面）。而袁寶駿於台灣花蓮地方法院八十三年二月十
六日、同年六月六日、同年六月二十日調查時，亦先後指稱係被告持鐵鎚打農秀蘭（
見同上卷第四九頁背面、第五０、八六、八七、一○五頁）。雖所供細節稍有出入，
然就被告持鐵鎚連續毆擊農秀蘭頭、頸部之基本事實尚無不同。則案發後之初，袁寶
駿係於何種狀況下向法醫陳瑞璋、鄰居唐煙陳述有關情節﹖其當時對事理之有無識別
能力﹖所為陳述之憑信力如何﹖其當時是否親眼目睹案發經過，抑因上訴人手持鐵鎚
，想當然爾而指上訴人行兇﹖實情如何﹖饒有傳訊陳瑞璋、唐煙到庭徹查明白之必要
。又袁寶駿於原審審理本案時已六歲餘，應較有表達能力敘述案發時所見聞情形，為
期發現真實，亦非無傳訊到庭調查釐清之餘地。乃原審未傳訊陳瑞璋、唐煙、袁寶駿
詳予調查審酌，即遽謂袁寶駿所為前揭證述之證明力不足以為上訴人犯罪之論據，難
謂已盡調查能事。(二)被告於本件案發後當日凌晨四時警訊時，或供稱「當日凌晨三時
許，我聽到吵架聲，後來就沒有吵架聲，我就起床，見農秀蘭躺在地上，頭部朝門口
，地上有血，且有一把鐵鎚在農秀蘭頭部左邊」，或供稱「見農張英妹往農秀蘭頭部
打二、三下，我從農張英妹手中拿鐵鎚」（見警訊卷第二頁背面、第三頁）；於八十
二年六月十七日檢察官偵訊時，供稱「親眼見農張英妹持鐵鎚敲農秀蘭二、三下，我
從農張英妹手上搶下鐵鎚」（見相驗卷第十一頁）；於台灣花蓮地方法院八十三年一
月二十五日調查時，供稱「他們（指農張英妹、農秀蘭）吵架吵很久，我才起床，鐵
鎚在農張英妹手上，沒有看到農張英妹打農秀蘭」（見台灣花蓮地方法院八十二年度
重訴字第五號卷第二三、二四頁）；同月二十六日調查時供稱「我起床小便，才發現
農張英妹拿鐵鎚敲農秀蘭頭」（見同上卷二八頁）；同年六月六日調查時供稱「我被
農秀蘭哭聲吵醒，見農張英妹打農秀蘭，我將農張英妹鐵鎚搶過來」（見同上卷第八
八頁背面）；於原審法院調查時則供稱「當日我因尿急而起來，事先未聽聞吵鬧聲，
醒來，見農張英妹持鐵鎚打農秀蘭，我從農張英妹手中奪下鐵鎚」（見原審法院八十
三年度上訴字第四三八號卷第二八頁）。由上開被告之供述內容互核以觀，其於案發
後當日警訊時，或謂係從農秀蘭身邊地上，或謂係從農張英妹手中取得鐵鎚，所言齟
齬不一。其於案發後當日記憶最深刻時，所供述內容何以有如是矛盾情形？且被告或
謂其係聽聞農張英妹、農秀蘭之爭吵聲而驚醒，或謂係聽聞農秀蘭之哭聲而驚醒，或
謂係因尿急而起來，所言前後不符。又被告既謂見農張英妹持鐵鎚打農秀蘭，復謂未
見農張英妹打農秀蘭，亦見所供述前後不合，洵屬可疑。再依卷附之內政部警政署刑
事警察局鑑驗書記載，被告於案當日所穿內褲有農秀蘭之Ａ型血跡反應（見警訊卷第
十三頁）。另據警員劉家彬證稱：案發後，伊發現甲○○之手指甲有約一公分之傷口
（見台灣花蓮地方法院八十二年度重訴字第五號卷卷第一○四頁背面）。如果無訛，
何以被告所穿內褲有農秀蘭之Ａ型血跡反應﹖其手指甲何以有前揭傷勢﹖上開諸多疑
點，與判斷上訴人是否為本件犯行，尚非全無關聯，仍有深入研求之必要。乃原審未
詳實調查審究，並闡述其證據取捨之理由，即逕謂被告被訴犯罪係屬不能證明，自有
調查未盡及理由不備之違法。檢察官上訴意旨指摘原判決不當，非無理由，應認有發
回更審之原因。
據上論結，應依刑事訴訟法第三百九十七條、第四百零一條，判決如主文。
中      華      民      國    八十九    年      五      月      四      日
                              最高法院刑事第八庭
                                  審判長法官  吳  雄  銘
                                        法官  池  啟  明
                                        法官  石  木  欽
                                        法官  郭  毓  洲
                                        法官  吳  三  龍
      右正本證明與原本無異
                                              書  記  官
中      華      民      國    八十九    年      五      月     十一     日


司法院資訊處製作；財團法人民間司法改革基金會備份。
